臺灣高等法院臺中分院民事判決　九十三年度家上字第九七號
　　上　訴　人　乙○○
　　被 上訴 人　丙○○
　　　　　　　　甲○○
右當事人間請求塗銷所有權移轉登記事件，上訴人對於中華民國九十三年四月三十日
臺灣臺中地方法院九十二年度家訴字第一０六號第一審判決提起上訴，本院於九十四
年一月二十五日言詞辯論終結，判決如左：
      主      文
原判決關於駁回上訴人後開第二項之訴及訴訟費用之裁判均廢棄。
被上訴人甲○○應給付被上訴人丙○○新臺幣二百六十八萬六千元及自九十二年一月
二十二日起至清償日止，按年息百分之五計算之利息，並由上訴人代為受領。
其餘上訴駁回。
第一、二審訴訟費用由上訴人負擔三分之一，餘由被上訴人等負擔。
      事實及理由
一、被上訴人丙○○經合法通知未於最後言詞辯論期日到場，核無民事訴訟法第三百
    八十六條各款所列情形，爰依上訴人聲請，由其一造辯論而為判決。
二、上訴人主張：伊與被上訴人丙○○為夫妻關係，婚姻關係現仍存續中（訴訟中已
    判決離婚確定），惟因二人感情不睦，已分居多年，而被上訴人等二人為同居多
    年之男女朋友，如附表所示之不動產，原屬被上訴人丙○○所有，係被上訴人丙
    ○○婚後取得之財產。然被上訴人二人明知如被上訴人丙○○出售系爭不動產，
    必會損及上訴人與被上訴人丙○○法定財產制關係消滅後之剩餘財產分配請求權
    ，惟被上訴人丙○○竟先於九十年十一月二十六日將如附表所示編號１、２之土
    地及編號４之建物，以買賣為原因與被上訴人甲○○訂立買賣契約，於九十一年
    二月七日始送臺中市○○地政事務所收件，辦理所有權移轉登記。被上訴人丙○
    ○復於九十一年一月七日再就附表所示編號３之土地，以買賣為原因與被上訴人
    甲○○簽訂買賣契約，於九十一年一月十八日送臺中縣○○地政事務所收件，辦
    理所有權移轉登記予甲○○。上訴人先於九十一年七月三日知悉被上訴人等二人
    就附表所示編號１、２、４之不動產為買賣行為，復於九十二年一月二日始知悉
    被上訴人等二人就附表所示編號３之不動產成立買賣關係，爰依民法第一千零二
    十條之一第二項規定，請求撤銷被上訴人二人間就附表所示不動產所為之買賣行
    為，並請求被上訴人甲○○塗銷所有權移轉登記。又被上訴人二人間之買賣行為
    屬通謀虛偽意思表示，依民法第八十七條之規定為無效之行為，是上訴人備位聲
    明請求確認被上訴人等間就系爭不動產之買賣行為無效，並求為命被上訴人甲○
    ○應塗銷附表所示不動產所有權移轉登記之判決。
三、被上訴人甲○○則以：系爭不動產中如附表所示編號１、２、４建物，係被上訴
    人二人於八十年間共同購買，價金為新臺幣（下同）一百六十萬元，當時被上訴
    人丙○○向伊借六十萬元，大部分金額均為伊支付，惟仍依被上訴人丙○○之意
    思登記於丙○○名下，編號三之土地是被上訴人丙○○繼承自其父之遺產，嗣因
    被上訴人丙○○在外積欠債務，致附表所示編號３之土地與編號１、２、４之房
    屋及土地均遭法院查封，其中如附表所示編號１、２、４之房屋及土地經被上訴
    人甲○○四處籌錢代被上訴人丙○○清償七十七萬五千二百元之債務後，被上訴
    人丙○○之債權人丁○○方撤銷上開土地及房屋之查封登記，因此，被上訴人丙
    ○○始將前開系爭不動產移轉登記於上訴人甲○○名下，上訴人主張被上訴人二
    人間之有償行為有害及其債權，而被上訴人甲○○亦知其情事，或被上訴人二人
    之行為為通謀虛偽意思表示，顯與實情有出入云云，資為抗辯。
四、被上訴人丙○○則未提出任何抗辯與陳述。
五、原審為上訴人敗訴之判決，上訴人聲明不服，求為判決：(一)先位聲明部分：(1)原
    判決廢棄。(2)被上訴人間就如附表所示不動產之買賣行為應予撤銷。(3)被上訴人
    甲○○應將前項不動產之所有權移轉登記塗銷。(二)備位聲明部分：(1)原判決廢棄
    。(2)確認被上訴人間就如附表所示不動產所為之買賣行為無效。(3)被上訴人甲○
    ○應將附表所示不動產之所有權移轉登記塗銷。於本院訴訟進行中，主張附表編
    號３之土地已經法院拍賣完畢，無法移轉登記予被上訴人丙○○，因情勢變更，
    變更聲明為：(一)先位聲明部分：(1)原判決廢棄。(2)被上訴人間就如附表所示編號
    １、２之土地及編號４之建物買賣行為應予撤銷。(2)如附表所示編號１、２之土
    地及編號４之建物所有權移轉登記應予塗銷。被上訴人甲○○應給付被上訴人丙
    ○○四百九十六萬九千二百五十元及自起訴狀繕本送達翌日即九十二年一月二十
    二日起至清償日止，按年息百分之五計算之利息，並由上訴人代為受領。(3)第一
    、二審訴訟費用由被上訴人負擔。(二)備位聲明部分：(1)原判決廢棄。(2)被上訴人
    間就如附表所示之編號１、２之土地及編號４之建物所有權移轉登記應予塗銷。
    (3)被上訴人甲○○應給付被上訴人丙○○四百九十六萬九千二百五十元及自起訴
    狀繕本送達翌日即九十二年一月二十二日起至清償日止，按年息百分之五計算之
    利息，並由上訴人代為受領。(3)第一、二審訴訟費用由被上訴人負擔。被上訴人
    甲○○則求為判決：(一)上訴駁回。(二)第二審訴訟費用由上訴人負擔。
六、按夫或妻於婚姻關係存續中就其婚後財產所為之有償行為，有害及法定財產制關
    係消滅後他方之剩餘財產分配請求權者，以受益人受益時亦知其情事者為限，他
    方得聲請法院撤銷之，民法第一千零二十條之一第二項定有明文。惟該法律係於
    九十一年六月二十六日總統令修正公布，而於同年六月二十八日生效施行，然依
    民法親屬編施行法第一條後段規定：「關於親屬之事件，其在民法親屬編修正前
    發生者，除該施行法有特別規定外，不適用修正後之規定」。茲民法親屬編施行
    法並未特別規定修正後之民法第一千零二十條之一規定，於修正前就其婚後財產
    所為之無償行為或有償行為，亦有其適用，故夫妻於民法親屬編修正前就其婚後
    財產所為之無償或有償之財產移轉行為，自無適用該修正規定之餘地，核先敘明
    。查本件系爭不動產，被上訴人等二人於九十年十一月二十六日就附表編號１、
    ２之土地及編號４之建物，訂立買賣契約，於九十一年二月七日始送臺中市○○
    地政事務所收件，以買賣為原因，辦理所有權移轉登記予被上訴人甲○○；復於
    九十一年一月七日再就附表編號３之土地簽訂買賣契約，於九十一年一月十八日
    送臺中縣○○地政事務所收件，以買賣為原因辦理所有權移轉登記予甲○○等情
    ，業據上訴人提出土地登記簿謄本二份、建物登記簿謄本一份為証，復經原審向
    臺中縣○○地政事務所調取被上訴人等二人間就系爭不動產移轉所有權登記之相
    關資料，核閱無誤，依前開說明，上訴人自不得依九十一年六月廿六日修正公布
    之民法第一千零二十條之一之相關規定，請求撤銷被上訴人等二人就附表所示不
    動產所為之買賣行為，並請求被上訴人甲○○塗銷所有權移轉登記，先予說明。
七、惟，上訴人於本院另主張其對被上訴人丙○○有家庭費用、子女扶養費用及精神
    慰藉金之請求權，而丙○○欲脫免對上訴人之上述債務，將其所有財產以顯不相
    當之對價移轉予被上訴人甲○○，顯係為詐害其對上訴人之債權，而被上訴人甲
    ○○為被上訴人丙○○之外遇對象，對於上訴人與丙○○之婚姻關係知之甚詳，
    於受益當時，亦明知如與丙○○成立買賣契約，必會損及上訴人之債權，惟被上
    訴人等竟仍就附表所示不動產成立買賣契約，並辦理所有權移轉登記，上訴人亦
    得依民法第二百四十四條第二項之規定，請求撤銷被上訴人間之移轉行為，並請
    求塗消所有權移轉登記，而編號３土地已遭拍賣，並由第三人標得，故上訴人雖
    請求撤銷該筆土地之移轉行為，但撤銷後無法回復原狀塗銷登記，惟於移轉行為
    撤銷後被上訴人甲○○取得該筆拍賣價金，為無法律上原因而受益，丙○○得依
    民法不當得利相關規定向甲○○請求返還，而丙○○怠於行使此權利，上訴人為
    丙○○之債權人，本於債權人之地位，為保全債權，依民法第二百四十二條規定
    ，以自己之名義行使丙○○對甲○○之上開拍賣價金請求權，並代位受領，並因
    情事變更並基於請求之基礎事實同一，依民事訴訟法第二百五十五條第一項第四
    款及第二款規定，變更為主張返還不當得利之拍賣價金四百九十六萬九千二百五
    十元及自起訴狀繕本送達翌日即九十二年一月二十二日起至清償日止，按年息百
    分之五計算之利息等語。（本院卷第八八、八九頁）查上訴人與被上訴人丙○○
    係夫妻關係，被上訴人丙○○自七十九年起即與被上訴人甲○○發生婚外情及通
    姦行為，至今已逾十四年，並生有一子戊○○。其間被上訴人丙○○對上訴人及
    子女己○○、庚○○母子三人不聞不問，業經上訴人提出原法院九十二年度易字
    第二二八六號刑事判決影本一紙為證，（原審卷第八四頁）且為被上訴人甲○○
    所不爭執，自堪信上訴人之主張為真實。按父母對於未成年之子女，有保護及教
    養之權利義務；對於未成年子女之權利義務，除法律另有規定外，由父母共同行
    使或負擔之，父母之一方不能行使權利時，由他方行使之，父母不能共同負擔義
    務時，由有能力者負擔之；直系血親相互間互負扶養之義務，民法第一千零八十
    四條第二項、第一千零八十九條第一項、第一千一百十四條第一項第一款分別定
    有明文。次按無法律上之原因而受利益，致他人受損害者，應返還其利益，雖有
    法律上原因，而其後已不存在者，亦同，民法第一百七十九條定有明文，而扶養
    義務人履行其本身之扶養義務，致他扶養義務人得因此不必盡其應盡之扶養義務
    而受有利益，此時他扶義務人所受之利益為「免履行扶養義務」之利益，而為履
    行扶養義務者即因逾其原應盡之義務，而受有損害，兩者間即有因果關係存在，
    是上訴人依不當得利之法律關係，請求被上訴人丙○○返還自七十九年起至兩造
    所生子女成年為止，上訴人為被上訴人丙○○盡扶養義務所受之損害，即有理由
    。次按夫妻之一方因判決離婚而受有財產上及非財產上之損害者，得向有過失之
    他方請求賠償，為民法第一千零六十五條所明定。查被上訴人丙○○與人長期發
    生婚外情，上訴人已經向原法院請求判決離婚，並請求因判決離婚而受非財產上
    損害及返還子女扶養費，經原法院於本院言詞辯論終結前之九十三年十月十八日
    判決被上訴人丙○○應給付上訴人非財產上損害賠償一百萬元、子女扶養費一百
    六十八萬六千元，合計二百六十八萬六千元，於九十三年十二月三日確定，此有
    原法院九十三年婚字第九二六號民事判決及確定證明書附卷可稽，（本院卷第一
    二七、一二八頁）是上訴人為被上訴人丙○○之債權人，已甚明確。
八、按債務人所為之有償行為，於行為時明知有損害於債權人之權利者，以受益人於
    受益時亦知其情事者為限，債權人得聲請法院撤銷之；又債務人怠於行使此權利
    時，債權人因保全債權，得以自己之名義，行使其權利，但專屬於債務人本身者
    ，不在此限，民法第二百四十四條第二項、第二百四十二條定有明文。查上訴人
    與被上訴人丙○○係夫妻關係，被上訴人丙○○自七十九年起即與被上訴人甲○
    ○發生婚外情及通姦行為，明知將不動產移轉予被上訴人甲○○有損害於債權人
    即上訴人之權利，而被上訴人甲○○為被上訴人丙○○之外遇對象，對於上訴人
    與丙○○之婚姻關係知之甚詳，據其抗辯稱，伊代被上訴人丙○○清償七十七萬
    五千二百元之債務後，被上訴人丙○○之債權人丁○○方撤銷如附表所示之編號
    １、２之土地及編號４之建物之查封登記，因此，被上訴人丙○○始將前開系爭
    不動產移轉登記於上訴人甲○○名下云云，惟查，系爭如附表所示編號３土地經
    法院拍賣後即有四百九十六萬九千二百五十元，（本院卷第一三五頁）另加上如
    附表所示之編號１、２之土地及編號４之建物，其價值當更多矣，被上訴人甲○
    ○竟僅以七十七萬五千二百元不相當之對價，將全部不動產移轉登記為其所有，
    足見其於受益當時，應明知如與丙○○成立買賣契約，必會損及上訴人之債權，
    惟被上訴人等竟仍就附表所示不動產成立買賣契約，並辦理所有權移轉登記，上
    訴人主張依民法第二百四十四條第二項之規定請求撤銷被上訴人間之移轉行為，
    並請求塗消所有權移轉登記，惟編號３土地已遭拍賣，並由第三人標得，故上訴
    人雖請求撤銷該筆土地之移轉行為，但撤銷後無法回復原狀塗銷登記，惟於移轉
    行為撤銷後甲○○取得該筆拍賣價金，為無法律上原因而受益，丙○○得依民法
    不當得利相關規定向甲○○請求返還，而丙○○怠於行使此權利，上訴人為丙○
    ○之債權人，本於債權人之地位，為保全債權，依民法第二百四十二條規定，以
    自己之名義行使丙○○對甲○○之上開拍賣價金請求權，並代位受領，並依民事
    訴訟法第二百五十五條第一項第四款及第二款，因情事變更並基於請求之基礎事
    實同一，因不能塗銷登記而變更為主張返還不當得利之拍賣價金，即為有據，本
    應全部予以准許。惟查，上訴人對於被上訴人丙○○之確定債權僅有二百六十八
    萬六千元，已如上述，而債權人得請求撤銷詐害行為之範圍，應以滿足債權數額
    為限，（最高法院四十九年臺上字第一五０五號判決參照）是其行使代位權之範
    圍亦應以二百六十八萬六千元為限，故其超過該部分之請求即無理由，不應准許
    。又上訴人先位聲明既有理由，本院即無就備位聲明再為斟酌之必要，併此敘明
    。
九、原審就上開應准許部分，為上訴人敗訴之判決，核有違誤，上訴意旨指摘原判決
    此部分不當，求予廢棄改判，為有理由，應由本院予以予廢棄改判如主文第二項
    所示。至於不應准許部分，原審為上訴人敗訴之判決，並無不合，上訴意旨指摘
    原判決此部分不當，求予廢棄改判，沒有理由，應予駁回。
十、本件事證已臻明確，兩造所為之其他主張及舉證，經審酌後，與判決之結果無影
    響，爰不一一論述。
據上論結，本件上訴一部有理由，一部無理由，依民事訴訟法第四百五十條、第四百
四十九條第一項、第四百六十三條、第三百八十五條第一項、第七十九條、第八十五
條第一項前段，判決如主文。
中　　　華　　　民　　　國　　九十四　　年　　　二　　　月　　　四　　　日
~B1  家事法庭審判長法　官　陳照德
~B2　　　　　　　　法　官　蔡王金全
~B3　　　　　　　　法　官　曾謀貴
右為正本係照原本作成。
如對本判決上訴，須於收受判決送達後二十日內向本院提出上訴書狀，其未表明上訴
理由者，應於提出上訴後二十日內向本院提出上訴理由書(須按他造人數附具繕本)。
上訴時應提出委任律師為訴訟代理人之委任狀。具有民事訴訟法第四百六十六條之一
第一項但書或第二項之情形為訴訟代理人者，另應附具律師及格證書及釋明委任人與
受任人有該條項所定關係之釋明文書影本。
~B 　 　　　　　　書記官　王瑩澤
中　　　華　　　民　　　國　　九十四　　年　　　二　　　月　　　五　　　日
　　　　　　　　　　　　　　　　　　　　　　　　　　　　　　　　　　　　Ｙ
附表：
┌──┬─────────────────┬──┬───┬──────┐
│編號│    土    地     坐     落        │地目│面積  │  權 利     │
│    │                                  │    │(㎡)  │  範 圍     │
├──┼─────────────────┼──┼──┬┼──────┤
│1.  │○○市○○區○○段○○○地號      │ 建 │716.29│ 四十分之一 │
├──┼─────────────────┼──┼───┼──────┤
│2.  │○○市○○區○○段○○○地號      │ 建 │30.59 │ 四十分之一 │
├──┼─────────────────┼──┼───┼──────┤
│3.  │○○縣○○鄉○○○段○○之○○地號│ 田 │1073  │ 全部       │
└──┴─────────────────┴──┴───┴──────┘
┌──┬──┬─────┬─────┬─────┬─────┬────┐
│編號│建號│  基地坐落│ 建物門牌 │ 主要建材 │ 建物面積 │權利範圍│
├──┼──┼─────┼─────┼─────┼─────┼────┤
│  　│    │○○市○○│○○市○○│ 鋼筋混凝 │          │        │
│ 4. │192 │區○○段○│區○○路○│ 土造五層 │ 57.02㎡  │  全部  │
│    │    │○○、○○│○○巷○之│ 樓住家   │          │        │
│    │    │○地號    │○號      │          │          │        │
└──┴──┴─────┴─────┴─────┴─────┴────┘
